【裁判字號】    98,重訴,16
【裁判日期】    980807
【裁判案由】    回復原狀
【裁判全文】
臺灣苗栗地方法院民事判決              98年度重訴字第16號
原      告  甲○○
被      告  渣打國際商業銀行股份有限公司
法定代理人  麥侃哲    竹同上
訴訟代理人  彭成青律師
複代理人    乙○○
上列當事人間請求回復原狀事件，本院於民國98年8 月7 日言詞
辯論終結，判決如下：
    主  文
原告之訴駁回。
訴訟費用新臺幣陸萬柒仟肆佰貳拾玖元由原告負擔。
    事實及理由
壹、程序方面：
一、按原告於判決確定前得撤回訴之全部或一部。但被告已為本
    案之言詞辯論者，應得其同意。民事訴訟法第262 條第1項
    定有明文。本件兩造於民國98年4 月14日進行第1 次言詞辯
    論，原告雖於98年5 月7 日具狀撤回本件起訴，惟被告於98
    年5 月18日收受前開撤回書狀繕本後，隨即於同年月19日具
    狀聲明異議，不同意原告之撤回，則依上開規定，原告之撤
    回既未得被告之同意，自不生撤回之效力，先予敘明。
二、原告經合法通知，未於最後言詞辯論期日到場，核無民事訴
    訟法第386 條各款所列情形，爰依被告之聲請，由其一造辯
    論而為判決。
貳、實體方面：
一、原告起訴主張：被告明知訴外人許東胡於民國87年12月23日
    已將坐落苗栗縣通霄鎮○○○段746-1 、746-2 、1469-1、
    1469-4、1469 -5 、1469-6、1466、1466 -1 、1468 -1 、
    1468- 3 地號土地（以下簡稱系爭土地）出售予原告，僅因
    原告無自耕農身份，故系爭土地暫未辦理移轉登記，惟事實
    上原告已取得系爭土地之所有權，且許東胡之債務亦由原告
    出面代為清償完畢。詎被告仍以許東胡為債務人向本院聲請
    強制執行拍賣系爭土地（執行案號：本院95年度執字第1376
    7 號清償借款執行事件，下稱系爭強制執行事件），並於96
    年2 月8 日下午2 時35分許，引導本院民事執行處人員前往
    現場指封，終經訴外人劉冠余拍定。然系爭土地原為原告所
    有，且原告為系爭土地上東芳牧場之負責人，東芳牧場內之
    設施及建物均為原告所有，原告對系爭土地亦有優先承買權
    存在，惟系爭強制執行事件未依土地法第104 條之規定通知
    原告行使優先承買權，其執行程序顯有違誤，其拍定程序顯
    然不合法，係屬無效之拍賣。原告因系爭執行事件之拍賣程
    序而受有損害，爰依民法第767 條之規定，請求被告將系爭
    土地回復為原告所有之原狀等語。並聲明：被告應將系爭土
    地之所有權移轉登記塗銷，並將系爭土地回復登記為原告所
    有。
二、被告則以：系爭土地經系爭強制執行事件拍定前，確實登記
    為許東胡所有，故被告之指封及強制執行聲請程序並無違誤
    。原告雖主張其已向許東胡購買系爭土地，然系爭土地之所
    有權既未移轉登記予原告，依民法第758 條規定，原告自難
    謂已取得系爭土地之所有權。又系爭土地經系爭強制執行事
    件拍賣後，係由訴外人劉冠余拍定，被告並非拍定人，系爭
    土地亦未登記在被告名下，原告向非土地所有權人之被告請
    求將系爭土地回復登記為原告所有，顯然欠缺權利保護之必
    要等語置辯。並聲明：如主文第1 項所示。
三、原告主張伊為系爭土地之所有權人，且已代許東胡清償債務
    ，故被告無權拍賣系爭土地，且系爭執行事件未依法通知有
    優先承買權之原告，原拍定係屬違法無效，原告依民法第76
    7 條規定，請求被告塗銷登記，將系爭土地回復為原告所有
    之狀態等情，則為被告所否認，並以前揭情詞置辯。是本件
    所應審究者為(一)原告於系爭執行事件拍定前，是否為系爭土
    地之所有權人？得否依民法第767 條規定行使權利？(二)系爭
    土地現非登記為被告所有，原告請求被告塗銷系爭土地之所
    有權移轉登記，並回復登記為原告所有，有無權利保護之必
    要？經查：
  (一)按不動產物權依法律行為而取得、設定、喪失及變更者，非
    經登記不生效力，為民法第758 條所明定，同法施行法第3
    條第2項所謂物權未能依前項法律登記前，不適用民法物權
    編關於登記之規定，乃指未施行登記之區域而言，若在土地
    法關於登記已施行之區域，自非經登記不生效力，要無該條
    項之適用，最高法院著有43年台上字第790 號判例意旨可參
    。本件系爭土地於系爭強制執行事件拍定前，係登記在訴外
    人許東胡名下，有原告所提土地登記謄本附卷可參（詳本院
    卷第47至66頁），且經本院依職權調取系爭強制執行事件卷
    宗查閱無訛，參以原告亦自承訴外人許東胡於87年12月23日
    出售系爭土地予原告時，因原告無自耕農身份，故系爭土地
    未辦理所有權移轉登記等情，則依上開法條規定及判例意旨
    所示，縱認原告確於87年12月23日向許東胡買受系爭土地，
    惟既未辦理所有權移轉登記，自難認原告已取得系爭土地之
    所有權。是原告主張其於87年12月23日向許東胡買受系爭土
    地，已取得系爭土地之所有權，系爭強制執行程序有誤云云
    ，為無足採。被告所辯系爭土地於系爭強制執行事件拍定前
    ，為訴外人許東胡所有，系爭強制執行程序並無違誤等情，
    尚堪採信。
  (二)次按所有人對於無權占有或侵奪其所有物者，得請求返還之
    。對於妨害其所有權者，得請求除去之。有妨害其所有權之
    虞者，得請求防止之，民法第767 條第1 項定有明文。而此
    物上請求權之主體限於所有人或依法得行使所有權之人，否
    則，要不得本於物上請求權而有所主張。且民法第767 條請
    求權行使之主體，於不動產之場合，係以登記名義上之所有
    人為原則，此項登記縱有無效之原因或錯誤之情事，在未經
    塗銷或依法更正登記前，仍應以登記名義之人為所有權人。
    又強制執行中拍賣之不動產，為第三人所有者，其拍賣無效
    ，所有權人於執行終結後亦得訴求返還，法院判令返還時，
    自可撤銷原發權利移轉證書；拍定之不動產，因執行異議之
    訴之結果，應歸屬於第三人，不問第三人聲明異議時曾否聲
    請停止查封拍賣，亦不問法院就其聲請曾否准許，當然失拍
    定之效力，應將該不動產返還於第三人，執行法院所發給之
    權利移轉證書，可由執行法院依該判決之結果，逕予撤銷，
    拍定人若因之而受有損害，應由請求查封人負賠償之責，司
    法院固分別著有院字第578 號及1370號解釋意旨可資參照。
    惟依司法院上開解釋意旨所示，亦必該強制執行拍賣之不動
    產為第三人所有，始有其適用。本件系爭土地於系爭強制執
    行事件拍定前，為訴外人許東胡所有，並非原告所有，已如
    前述，則原告執前開司法院解釋，謂系爭強制執行事件之拍
    賣無效，原告得依民法第767 條規定而為請求云云，自非有
    據。另系爭土地業於96年10月16日由訴外人劉冠余拍定買受
    ，並經本院以97年9 月10日苗院燉95執人13767 字第24372
    號函及97年10月14日苗院燉95執人13767 字第27339 號函發
    給權利移轉證書，此經本院依職權調閱系爭執行事件執行卷
    宗查核屬實（詳本院95年度執字第13767 號執行卷宗第96頁
    、第141 頁），是原告非系爭土地之現登記名義所有權人，
    亦堪認定。則揆諸上開規定，原告依民法第767 條規定而為
    請求，亦屬無據。
  (三)再按依民法第767 條中段「對於妨害其所有權者，得請求除
    去之」，固為保全所有權請求權之規定，惟依該規定請求塗
    銷登記，亦應對於現登記名義人訴求始可達其訴訟上之目的
    。本件系爭土地業於96年10月16日由訴外人劉冠余拍定買受
    ，並經本院以97年9 月10日苗院燉95執人13767 字第24372
    號函及97年10月14日苗院燉95執人13767 字第27339 號函發
    給權利移轉證書，已如前述。而被告僅係系爭強制執行事件
    之債權人，並非系爭土地之現登記名義人，又為原告所不爭
    執，則依上開說明，原告依上揭規定，請求被告塗銷登記即
    乏請求之實益，顯欠缺權利保護之必要，亦應予以駁回。
四、綜上所述，原告既非系爭土地之所有權人，被告亦非系爭土
    地之現登記名義人，則原告依民法第767 條規定，請求被告
    將系爭土地之所有權移轉登記塗銷，並將系爭土地回復登記
    為原告所有云云，為無理由，應予駁回。
五、另原告雖以渠為系爭土地上東芳牧場上設施、建築物之所有
    權人，故於系爭土地出賣時，其得依據土地法第104 條主張
    優先承買權，系爭強制執行程序未通知原告得優先承買，其
    執行程序顯有瑕疵，原拍定對原告不生效力云云。然查，基
    地出賣時，地上權人、典權人或承租人有依同樣條件優先購
    買之權。房屋出賣時，基地所有權人有依同樣條件優先購買
    之權。其順序以登記之先後定之。前項優先購買權人，於接
    到出賣通知後十日內不表示者，其優先權視為放棄。出賣人
    未通知優先購買權人而與第三人訂立買賣契約者，其契約不
    得對抗優先購買權人，土地法第104 條定有明文。而依該規
    定，基地出賣時享有優先承買權之人，係以地上權人、典權
    人及承租人為限。本件原告既主張因系爭土地拍賣而享有優
    先承買權，則其對於此有利於己之事實，自應依民事訴訟法
    第277 條前段規定負舉證之責任。惟查，原告就其對系爭土
    地有何地上權、典權或租賃關係存在之事實，並未據主張及
    舉證，而依其所提牧場變更登記申請書、土地使用權同意書
    等件，亦僅足證明其為東芳牧場負責人之事實，並不足以證
    明其就系爭土地確有地上權、典權或租賃關係存在之事實，
    此外，原告就此又未能另舉證證明，則其前開主張，亦無足
    採，併予敘明。
六、本件事證已臻明確，兩造其餘訴訟資料及攻擊防禦方法經本
    院審酌，認於判決之結果不生影響，爰無逐一論述之必要，
    併此敘明。
七、訴訟費用負擔之依據：民事訴訟法第78條。
中    華    民    國    98    年    8     月    7     日
                  民事庭法  官  王萬金
以上正本係照原本作成。
如對本判決上訴，須於判決送達後20日內向本院提出上訴狀。
                        書記官  劉碧雯
中    華    民    國    98    年    8     月    7     日


司法院資訊處製作；財團法人民間司法改革基金會備份。
